臺灣高等法院民事判決
110年度重上字第343號
上  訴  人  陳瑞鈴  


訴訟代理人  黃豐玢律師
            吳宛亭律師
被 上訴 人  陳迪元  
訴訟代理人  李亢和律師

上列當事人間請求不動產所有權移轉登記等事件，上訴人對於中
華民國110年2月5日臺灣士林地方法院108年度重訴字第406號第
一審判決提起上訴，本院於110年11月17日言詞辯論終結，判決
如下：
    主  文
上訴駁回。
第二審訴訟費用由上訴人負擔。
    事實及理由
壹、程序方面：
一、按民事事件涉及外國者，為涉外民事事件，應依涉外民事法
    律適用法定其應適用本國或外國之法律。所稱涉外，係指構
    成民事事件之事實，包括當事人、法律行為地、事實發生地
    等連繫因素，與外國具有牽連關係者而言（最高法院105年
    度台上字第1956號民事判決意旨參照）。關於涉外事件之國
    際管轄權誰屬，涉外民事法律適用法並無明文規定，故除由
    我國法院行使管轄權，有明顯違背當事人間實質公平及程序
    迅速經濟等特別情事外，原則上均應認我國法院有管轄權，
    並應參酌民事訴訟法有關管轄規定之法理，妥適決定之。又
    按訴訟，由被告住所地之法院管轄，民事訴訟法第1 條第1
    項前段定有明文。
二、經查，被上訴人於本院依兩造於民國91年11月15日簽立之「
    確認承諾『在美信託購屋置產』同意書」（下稱系爭同意書，
    見臺灣臺北地方法院108年度北司調字第742號卷第19頁，下
    稱北司調卷），及類推適用民法第541條規定，請求上訴人
    將坐落於美國喬治亞州，址設 &ZZZZ;0000 0000000 000.  
    00000000, 00 00000 USA之房屋（下稱系爭房屋）所有權2
    分之1辦理移轉登記予被上訴人，並將該屋回復原狀清空返
    還，雖具有涉外因素；然揆諸前揭說明，我國法院對於涉外
    民事訴訟事件，除國際專屬管轄事件外，均具備國際裁判管
    轄權；而被上訴人於本院係依系爭同意書及類推適用民法第
    541條規定請求，並無民事訴訟法第10條第1項專屬管轄之適
    用；且兩造均為本國人，上訴人住所仍設於臺北市○○區○○街
    00號（見臺灣臺北地方法院108年度重訴字第843號卷第47頁
    個人基本資料查詢結果），屬於原法院管轄，依照我國民事
    訴訟法第1條第1項前段規定，原法院應有管轄權。佐以被上
    訴人提出之彰化商業銀行匯出匯款或折換申請書回條（見北
    司調卷第15頁），可知系爭房屋之資金流動係發生於我國境
    內，證物取得於本院並無不便；參以兩造曾於臺灣臺北地方
    法院進行調解，上訴人並親自到庭（見北司調卷第38-41頁
    ），且於本院亦委任律師到庭應訊，堪信由我國法庭調查證
    據，亦無不便利之情形，自無不便利法庭原則之適用，先予
    敘明。
貳、實體方面：
一、被上訴人主張：兩造為堂姊弟關係，上訴人於83年間因赴美
    申請居留財力證明之需要，央請伊出資以上訴人名義購買系
    爭房屋，伊允諾後即匯款美金17萬6000元至上訴人指定帳戶
    ，由上訴人購買系爭房屋，並將所有權2分之1借名登記予上
    訴人，上訴人則於91年11月15日出具系爭同意書為證。詎伊
    於108年4月間發現，上訴人未經伊之同意，逕行增建系爭房
    屋，故認已無繼續借名登記之必要。爰以本件起訴狀繕本送
    達作為終止借名登記之意思表示，並依系爭同意書及類推適
    用民法第541條規定，求為命上訴人將系爭房屋所有權1/2辦
    理移轉登記予伊，並將系爭房屋回復原狀清空返還予伊之判
    決（原審判決上訴人敗訴，上訴人不服，提起上訴）。並於
    本院答辯聲明：如主文所示。　　
二、上訴人則以：伊於83年間向伯父即被上訴人之父陳穆（已死
    亡）借款購買系爭房屋，陳穆乃以被上訴人名義匯款美金17
    萬6000元予伊；嗣伊每年返台，均為小額清償，陳穆已免除
    伊之債務。伊與先生子女長年同住於系爭房屋，系爭房屋之
    水費、電費、瓦斯費、社區管理費及稅賦均由伊繳納，被上
    訴人亦未持有系爭房屋之所有權狀，兩造就系爭房屋並無借
    名登記關係存在。伊僅係因陳穆希望娘家子弟赴美求學時，
    可以居住系爭房屋，怕伊先生反對，故配合簽署系爭同意書
    ，系爭同意書之內容實與借名關係無涉等語，資為抗辯。並
    於本院上訴聲明：㈠原判決廢棄；㈡被上訴人在第一審之訴駁
    回。　　
三、查，系爭房屋位於美國喬治亞州，被上訴人於83年7月20日
    匯款美金17萬6000元予上訴人，兩造並於91年11月15日簽立
    系爭同意書等情，有卷附彰化商業銀行匯出匯款或折換申請
    書回條、美國喬治亞州出具之保證書及系爭同意書(見北司
    調卷第15-19頁)，且為兩造所不爭執(見本院卷第124頁)，
    堪信為真。
四、本件應審究者為㈠兩造間就系爭房屋所有權2分之1部分，是
    否存在借名登記關係？㈡若有，則被上訴人依系爭同意書及
    類推適用民法第541條規定，請求上訴人將系爭房地所有權
    應有部分2分之1辦理移轉登記予被上訴人，並將系爭房地回
    復原狀清空返還，有無理由？茲論述如下：
　㈠兩造間就系爭房屋所有權2分之1部分，是否存在借名登記關
    係？
　⒈按當事人主張有利於己之事實者，就其事實有舉證之責任，
    民事訴訟法第277條本文定有明文。次按稱借名登記者，謂
    當事人約定一方將自己之財產以他方名義登記，而仍由自己
    管理、使用、處分，他方允就該財產為出名登記之契約，是
    出名人與借名者間應有借名登記之意思表示合致，始能成立
    借名登記契約。又不動產登記當事人名義之法律關係原屬多
    端，主張借名登記者，自應就該借名登記之事實負舉證責任
    （最高法院102年度台上字第1833號民事判決意旨參照）。
    本件被上訴人主張兩造就系爭房屋所有權2分之1部分，存在
    借名登記關係等語，自應由被上訴人就借名登記之事實，負
    舉證之責。
　⒉經查：
　　⑴、被上訴人將系爭房屋所有權2分之1借名登記予上訴人乙
        節，業據提出彰化商業銀行匯出匯款或折換申請書回條
        、系爭房屋保證書及系爭同意書為證（見北司調卷第15
        -19頁）。觀諸系爭同意書已載明：「本人確於83年赴
        美時同意以『信託購屋置產』方式，由陳迪元先生出資匯
        US$176,000元存入本人ATLANTA NATIONS BANK帳簿內，
        以使用本人名義在當地購置等值房地產（第二搜權人須
        登記為陳迪元），為其家族將來赴美求學居住之用，而
        該房屋空置期間可供本人子弟在美求學期間善意管理使
        用之，然後修整原來狀況交回陳迪元管收無誤」（見北
        司調卷19頁）。足見上訴人於83年赴美時，兩造同意以
        信託購屋置產方式，由被上訴人出資美金17萬6000元存
        入其在美銀行帳戶，以上訴人名義購置等值房地產，應
        登記被上訴人為授權人，為其家族將來赴美求學居住之
        用，空置期間可供上訴人家族子弟在美求學期間善意管
        理使用，之後並需修整回復原狀交付被上訴人，並簽立
        系爭同意書為證。堪認兩造就系爭房屋所有權2分之1部
        分，已有借名登記之意思表示合致。
　　⑵、上訴人雖抗辯：伊係向被上訴人之父陳穆借款購買系爭
        房屋，陳穆則以被上訴人名義匯款予伊，並已免除伊之
        債務，兩造間並無借名登記關係存在云云。惟上訴人就
        其向陳穆借款購買系爭房屋，及陳穆已免除其債務等節
        ，並未提出任何借貸契約等相關證物以為證明，尚難認
        上訴人係向陳穆借款購屋，經陳穆以被上訴人之名義匯
        款予上訴人，及陳穆已免除上訴人之債務。
　　⑶、上訴人復抗辯：伊與先生子女長年同住系爭房屋，系爭
        房屋之水費、電費、瓦斯費、社區管理費及稅賦均由伊
        繳納，被上訴人亦未持有系爭房屋所有權狀，兩造間並
        無借名登記關係存在云云。然系爭房屋遠在美國，被上
        訴人業以系爭同意書，同意系爭房屋供上訴人子弟在美
        求學期間善意管理使用之；則上訴人及其配偶、子女，
        既經被上訴人同意使用系爭房屋，自得占有使用系爭房
        屋，並應支付系爭房屋之水費、電費、瓦斯費、社區管
        理費及稅賦，與何人持有系爭房屋所有權狀無涉，尚難
        僅因上訴人長期占有使用系爭房屋，並支付相關稅費，
        遽認系爭房屋全為上訴人所有，兩造間不存在借名登記
        關係。
　　⑷、上訴人又抗辯：因陳穆希望娘家子弟赴美求學時，可以
        居住系爭房屋，怕伊先生反對，伊方配合簽署系爭同意
        書，表示願登記予被上訴人2分之1，系爭同意書之內容
        與借名關係無涉云云。然系爭房屋如係上訴人向陳穆借
        款購買，應為上訴人所有，則陳穆何以能要求上訴人同
        意其子弟赴美求學時，得以居住使用系爭房屋；上訴人
        又何需擔心先生反對，而配合簽署系爭同意書。上訴人
        所辯，實與常情不符，洵無可採。　　　　　　
　　⑸、依上說明，系爭房屋應係83年間由被上訴人出資，以上
        訴人名義購買系爭房屋，而將所有權2分之1借名登記予
        上訴人，兩造並於91年11月15日簽立系爭同意書為證。
        故被上訴人主張兩造就系爭房屋所有權2分之1有借名登
        記之意思表示合致等情，應堪採信。
　㈡被上訴人依系爭同意書及類推適用民法第541條規定，請求上
    訴人將系爭房地所有權應有部分2分之1辦理移轉登記予被上
    訴人，並將系爭房地回復原狀清空返還，有無理由？　
  ⒈按借名登記契約準用委任之規定，故借名登記契約成立後，
    當事人任何一方得隨時終止，得終止時而不終止，並非其借
    名登記關係當然消滅，必待借名登記關係消滅後，始得請求
    返還借名登記財產（最高法院103年度台上字第1466號民事
    判決意旨參照）。次按借名登記關係終止後，出名人雖負有
    返還借名財產與借名人之義務，然於返還之前，仍應為法律
    上之所有權人；借名登記之財產若無特別約定，類推適用委
    任規定，出名人或其繼承人應於借名登記關係消滅後返還標
    的物於借名人或其繼承人（最高法院109年度台上字第89號
    、102年度台上字第1729號民事判決意旨可參）。　　
　⒉承前所述，系爭房屋既為被上訴人出資購買，而將所有權2分
    之1部分借名登記於上訴人名下，被上訴人並以起訴狀繕本
    送達，為終止借名登記之意思表示，並已送達上訴人（見北
    司調卷第27頁送達證書），類推適用民法第541條規定，出
    名人即上訴人即負有返還系爭房屋與借名人即被上訴人之義
    務；另依系爭同意書之約定，上訴人亦負有將系爭房地回復
    原狀清空返還被上訴人之義務。故被上訴人依系爭同意書及
    類推適用民法第541條規定，請求上訴人將系爭房地所有權
    應有部分2分之1辦理移轉登記予被上訴人，並將系爭房地回
    復原狀清空返還，即屬有據，應予准許。
五、從而，被上訴人依系爭同意書及類推適用民法第541條規定
    ，請求上訴人將系爭房地所有權2分之1辦理移轉登記予被上
    訴人，並將系爭房地回復原狀清空返還，為有理由，應予准
    許。原審為上訴人敗訴之判決，於法尚無違誤。上訴意旨猶
    執前詞指摘原判決不當，求予廢棄改判，為無理由，應駁回
    其上訴。
六、本件事證已臻明確，兩造其餘之攻擊或防禦方法及所用之證
    據，經本院斟酌後，認為均不足以影響本判決之結果，爰不
    逐一論列，附此敘明。
七、據上論結，本件上訴為無理由。爰判決如主文。
中　　華　　民　　國　　110 　年　　11　　月　　30　　日
  　　　　　　　　民事第九庭  
  　                    審判長法  官  楊絮雲   
                              法  官  張宇葭
                              法  官  郭顏毓
正本係照原本作成。
如不服本判決，應於收受送達後20日內向本院提出上訴書狀，其
未表明上訴理由者，應於提出上訴後20日內向本院補提理由書狀
（均須按他造當事人之人數附繕本）上訴時應提出委任律師或具
有律師資格之人之委任狀；委任有律師資格者，另應附具律師資
格證書及釋明委任人與受任人有民事訴訟法第466條之1第1項但
書或第2項所定關係之釋明文書影本。如委任律師提起上訴者，
應一併繳納上訴審裁判費。
中　　華　　民　　國　　110 　年　　11　　月　　30　　日

    　　　　　　　　　　　　　書記官  馬佳瑩